【裁判字號】    98,訴,1658
【裁判日期】    990319
【裁判案由】    拆屋還地等
【裁判全文】
臺灣臺北地方法院民事判決              98年度訴字第1658號
原      告
即反訴被告  戊○○
原      告  己○○
上二人共同
訴訟代理人  高秀枝律師
被      告
即反訴原告  乙○○
被      告  丁○○
上二人共同
訴訟代理人  劉興源律師
            陳尚宏律師
上列當事人間拆屋還地等事件，本院於民國99年2月2日言詞辯論
終結，判決如下：
    主  文
被告丁○○、乙○○應將臺北市○○區○○段三小段三八六之一
地號土地上如附圖圖示h、g、f，面積分別為貳平方公尺、壹拾
肆平方公尺、玖平方公尺之水塔、庭院、房屋，及臺北市○○區
○○段三小段三八八地號土地上，如附圖圖示e、d、c、b、a ，
面積分別為壹佰肆拾點柒伍平方公尺、陸點壹伍平方公尺、玖點
壹柒平方公尺、陸佰柒拾貳點壹玖平方公尺、貳佰陸拾伍平方公
尺之房屋、水池、廁所、庭院及道路（含雨棚）、花圃全部拆除
，將附圖圖示h、g、f、e、d、c、b、a部分面積分別為貳平方公
尺、玖點壹柒平方公尺、陸佰柒拾貳點壹玖平方公尺、貳佰陸拾
伍平方公尺之土地返還原告戊○○，並給付原告戊○○新臺幣伍
拾柒萬捌仟柒佰參拾柒元及自民國九十八年九月三日起至清償日
止，按年息百分之五計算之利息，並自民國九十八年九月三日起
至返還土地之日止，按年給付原告戊○○新臺幣玖萬參仟玖佰參
拾肆元。
被告乙○○應將臺北市○○區○○段三小段四一八地號土地上如
附圖圖示i，面積壹佰貳拾參平方公尺之道路拆除，將土地返還
原告己○○，並給付原告己○○新臺幣陸萬參仟陸佰伍拾陸元及
自民國九十八年九月三日起至清償日止，按年息百分之五計算之
利息，並自民國九十八年九月三日起至返還土地之日止，按年給
付原告己○○新臺幣拾萬零參佰參拾貳元。
原告其餘之訴駁回。
訴訟費用十分之七分由被告負擔，餘由原告負擔。
本判決第一項於原告戊○○以新臺幣拾玖萬貳仟玖佰拾貳元供擔
保後得假執行。但被告丁○○、乙○○如以新臺幣伍拾柒萬捌仟
柒佰參拾柒元為原告戊○○預供擔保，得免為假執行。
本判決第二項於原告己○○以新臺幣貳萬壹仟貳佰壹拾玖元供擔
保後得假執行。但被告乙○○如以新臺幣陸萬參仟陸佰伍拾陸元
為原告己○○預供擔保，得免為假執行。
原告其餘假執行之聲請駁回。
反訴原告之訴駁回。
反訴訴訟費用由反訴原告負擔。
    事實及理由
甲、程序部分：
一、按訴狀送達後，原告不得將原訴變更或追加他訴，但請求基
    礎事實同一；或擴張或減縮應受判決事項之聲明；或不甚礙
    被告之防禦及訴訟之終結者，不在此限，民事訴訟法第255
    條第1項第2、3、7款分別定有明文。查本件原告戊○○、己○○原起訴聲明：「一、被告丁○○應將座落臺北市○○區
    ○○段3小段386之1地號土地上，面積約343平方公尺（面積
    以實測為準）之地上物拆除，將土地返還原告戊○○，並給
    付原告戊○○新臺幣（下同）222,721元及自起訴狀繕本送
    達翌日起至清償日止，按年息5﹪計算之利息，並自民國97
    年12月3日起，按年給付原告41,160元至返還土地之日止。
    二、被告丁○○應將座落臺北市○○區○○段3小段418地號
    土地上，面積約5平方公尺（面積以實測為準）之地上物拆
    除，將土地返還原告戊○○，並給付原告戊○○3,247元及
    自起訴狀繕本送達翌日起至清償日止，按年息5﹪計算之利
    息，並自97年12月3日起，按年給付原告600元至返還土地之
    日止。三、被告丁○○應將座落臺北市○○區○○段3小段
    370地號土地上，面積約300平方公尺（面積以實測為準）之
    地上物拆除，將土地返還原告戊○○，並給付原告戊○○
    194,800元及自起訴狀繕本送達翌日起至清償日止，按年息5
    ﹪計算之利息，並自97年12月3日起，按年給付原告36,000
    元至返還土地之日止。四、被告丁○○應將座落臺北市○○
    區○○段3小段390、390之1地號土地上，面積約200平方公
    尺（面積以實測為準）之地上物拆除，將土地返還原告戊○○，並給付原告戊○○129,867元及自起訴狀繕本送達翌日
    起至清償日止，按年息5﹪計算之利息，並自97年12月3日起
    ，按年給付原告24,000元至返還土地之日止。五、願供擔保
    請准宣告假執行」。嗣於本院言詞辯論程序中，追加丁○○
    之子乙○○為被告，並撤回部分訴之聲明，且於本院現場履
    勘實測後，變更訴之聲明為：「一、被告丁○○、乙○○應
    將座落臺北市○○區○○段3小段386之1地號土地上如附圖
    圖示h、g、f，面積分別為2平方公尺、14平方公尺、9平方
    公尺之水塔、庭院、房屋及座落台北市○○區○○段3小段
    388 地號土地上，如附圖圖示e、d、c、b、a，面積分別為
    140.75平方公尺、6.15平方公尺、9.17平方公尺、672.19
    平方公尺、265平方公尺之房屋、水池、廁所、庭院及道路
    （含雨棚）、花圃全部拆除，將附圖圖示h、g、f、e、d、c
    、b、a部分面積分別為2平方公尺、9.17平方公尺、672.19
    平方公尺、265平方公尺之土地返還原告戊○○，並給付原
    告戊○○826,767元及自本訴狀繕本送達翌日起至清償日止
    ，按年息5﹪計算之利息，並自98年9月3日起至返還土地之
    日止，按年給付原告戊○○134,191元。二、被告丁○○、
    乙○○應將座落臺北市○○區○○段3小段418地號土地上如
    附圖圖示i，面積123平方公尺之道路拆除，將土地返還原告
    己○○，並給付原告己○○90,938元及自本訴狀繕本送達翌
    日起至清償日止，按年息5﹪計算之利息，並自98年9月3日
    起至返還土地之日止，按年給付原告己○○14,760元。三、
    願供擔保請准宣告假執行」。經核原告變更訴之聲明，係基
    於同一請求之基礎事實而變更，另追加乙○○為被告，係因
    認被告乙○○與丁○○共同占有系爭386之1、388地號土地
    ，雖未得被告同意，但無礙被告之防禦及訴訟之終結，揆諸
    首揭法條，原告訴之變更及追加應予准許。
二、復按被告於言詞辯論終結前，得在本訴繫屬之法院，對於原
    告及就訴訟標的必須合一確定之人提起反訴；反訴之標的，
    如專屬他法院管轄，或與本訴之標的及其防禦方法不相牽連
    者，不得提起，民事訴訟法第259條、第260條第1項定有明
    文。而所謂反訴之標的與本訴之標的及其防禦方法有牽連關
    係者，乃指反訴標的之法律關係與本訴標的之法律關係兩者
    之間，或反訴標的之法律關係與本訴被告作為防禦方法所主
    張之法律關係兩者之間，有牽連關係而言。即舉凡本訴標的
    之法律關係或作為防禦方法所主張之法律關係，與反訴標的
    之法律關係同一，或當事人雙方所主張之權利，由同一法律
    關係發生，或本訴標的之法律關係發生之原因，與反訴標的
    之法律關係發生之原因，其主要部分相同，均可認兩者間有
    牽連關係。查被告乙○○於言詞辯論終結前之98年8月25日
    以民事反訴起訴狀請求確認：「一、反訴原告即被告乙○○
    就臺北市○○區○○段3小段388、386之1地號土地之時效取
    得地上權登記請求權存在。二、反訴被告即原告戊○○應容
    忍反訴原告乙○○就臺北市○○區○○段3小段388、386之1
    地號土地為時效取得地上權登記」，經核與原告於本件訴訟
    所為攻擊、防禦方法相牽連，其提起反訴合於民事訴訟法第
    259條、第260條第1項之規定，應予准許。
乙、實體部分：
壹、本訴部分：
一、原告主張略以：
  (一)原告戊○○所有座落在臺北市○○區○○段3小段386之1、
    388地號土地及原告己○○所有座落在臺北市○○區○○段3
    小段418地號土地，現為被告丁○○、乙○○開設野山土雞
    城餐廳所占有使用，占用面積如附圖所載。被告丁○○、乙○○無法律上之權源占有使用系爭土地，致原告受有損害，
    爰依民法第767條之規定，請求被告將系爭386之1、388、41
    8地號土地之地上物拆除，將土地騰空返還原告。又被告占
    有使用系爭土地期間，獲有相當於租金之不當得利，爰依民
    法第179條之規定，請求被告返還自起訴前5年至返還土地之
    日止，相當於租金之不當得利，並依面積及系爭土地申報地
    價計算，被告應給付原告戊○○826,767元，並按年給付原
    告戊○○134,191元，另給付原告己○○90,938元，及按年
    給付原告己○○14,760元，計算方式詳如附表一所載。
  (二)被告乙○○雖辯稱系爭386之1、388地號土地上之野山土雞
    城餐廳建物係其所興建，與被告丁○○無關，被告丁○○在
    本院民事執行處查封時，因為護子心切及不諳法律，恐被告
    乙○○辛苦經營之土雞城遭查封拍賣，方陳報該建物為被告
    丁○○所興建云云。然本院87年度執字第1381號強制執行卷
    宗筆錄中，被告丁○○於87年4月14日及87年5月5日一再具
    狀表示其經營地上物已數十年，87年5月6日執行筆錄亦載明
    系爭386之1、388地號土地為鋼架平房野山土雞園，與拍賣
    條件記載相符，被告丁○○並在場簽名。另系爭418地號土
    地上之道路僅供野山土雞城餐廳之用，由入口處尚有鐵製之
    門可供區隔內外，並設有路燈即可明瞭，堪信系爭土地均為
    被告丁○○、乙○○共同占用，被告丁○○、乙○○所辯均
    不可採信。
  (三)為此聲明：
  1.被告丁○○、乙○○應將座落臺北市○○區○○段3小段386
    之1地號土地上如附圖圖示h、g、f，面積分別為2平方公尺
    、14平方公尺、9平方公尺之水塔、庭院、房屋及座落台北
    市○○區○○段3小段388地號土地上，如附圖圖示e、d、c
    、b、a，面積分別為140.7 5平方公尺、6.15平方公尺、
    9.17平方公尺、672.19平方公尺、265平方公尺之房屋、水
    池、廁所、庭院及道路（含雨棚）、花圃全部拆除，將附圖
    圖示h、g、f、e、d、c、b、a部分面積分別為2平方公尺、
    9.17平方公尺、672.19平方公尺、265平方公尺之土地返還
    原告戊○○，並給付原告戊○○826,767元及自本訴狀繕本
    送達翌日起至清償日止，按年息5﹪計算之利息，並自98年9
    月3日起至返還土地之日止，按年給付原告戊○○134,191元
    。
  2.被告丁○○、乙○○應將座落臺北市○○區○○段3小段418
    地號土地上如附圖圖示i，面積123平方公尺之道路拆除，將
    土地返還原告己○○，並給付原告己○○90,938元及自本訴
    狀繕本送達翌日起至清償日止，按年息5﹪計算之利息，並
    自98年9月3日起至返還土地之日止，按年給付原告己○○14
    ,760元。
  3.願供擔保請准宣告假執行。
二、被告抗辯則以：
  (一)被告丁○○從未在系爭土地上搭蓋並經營所謂野山土雞城餐
    廳，亦從未以其他方式占有使用原告所有之系爭386之1、
    388及418地號土地，原告主張被告丁○○無權占有系爭土地
    云云，顯有誤會。
  (二)被告乙○○自80年間起，即在系爭388地號土地上搭蓋鋼架
    平房經營野山土雞園，迄今已有17年餘，證人老泉里鄰長甲○○及里長丙○○均可證明。系爭386之1、388及418地號土
    地原為被告丁○○之父高池瀹所有，嗣於87年間遭本院民事
    執行處查封拍賣，而分別由原告標得，被告乙○○經營之野
    山土雞園占用之土地僅限於系爭388地號土地上，系爭418
    地號土地上之水泥斜坡道並非被告乙○○所鋪設，原告主張
    被告乙○○無權占用系爭386之1及418地號土地一節，與事
    實不符。
  (三)又系爭土地地目均為林地，並為山坡地，土地利用之經濟價
    值自然較低，自96年1月份以後之申報地價已由每平方公尺
    1,360 元降為1,200元，且該觸地處偏僻，人煙稀少，僅有
    春崎產業道路可以對外聯絡，交通不便，方圓四周別無任何
    商家或住家，該地區未來發展潛力極差，如以申報地價10﹪
    計算相當於租金之不當得利，實屬過高。
  (四)為此聲明：
  1.原告之訴及假執行之聲請均駁回。
  2.如受不利判決，願供擔保請准宣告免為假執行。
三、兩造不爭執之事實：
  (一)系爭386之1、388地號土地原係被告丁○○之父高池瀹所有
    ，原告戊○○於87年6月4日經本院拍賣程序取得所有權。
  (二)系爭418地號土地原為被告丁○○之父高池瀹所有，原告己○○於87年5月19日經法院拍賣程序取得所有權。
  (三)系爭386之1、388地號土地上，目前供野山土雞城餐廳營業
    之用。
  (四)系爭418地號土地上，現有道路123平方公尺，通往野山土雞
    城餐廳，有臺北市古亭地政事務所土地複丈成果圖（如附圖
    ）可參。
四、本件之爭點及本院得心證之理由
    原告主張被告無權占有系爭386之1、388、418地號土地，請
    求被告騰空交還土地，並給付相當於租金之不當得利，被告
    則否認之，並以前詞置辯。是本件兩造爭執之處厥為：(一)被
    告丁○○、乙○○是否共同占用系爭386之1、388及418地號
    土地？(二)如是，被告丁○○、乙○○占有使用系爭土地是否
    具有合法權源？(三)原告請求被告丁○○、乙○○拆屋還地，
    並給付相當於租金之不當得利，有無理由？金額如何為適當
    ？茲分述如下：
  (一)被告丁○○、乙○○是否共同占用系爭386之1、388及418地
    號土地？
    查本院會同兩造及臺北市古亭地政事務所人員前往現場履勘
    ，經測量後發現系爭386之1地號土地上如附圖圖示h、g、f
    ，面積分別為2平方公尺、14平方公尺、9平方公尺之水塔、
    庭院、房屋及系爭388地號土地上，如附圖圖示e、d、c、b
    、a，面積分別為140.75平方公尺、6.15平方公尺、9.17 平
    方公尺、672.19平方公尺、265平方公尺之房屋、水池、廁
    所、庭院及道路（含雨棚）、花圃，另系爭418地號土地上
    如附圖圖示i，則為面積123平方公尺之道路，此有勘驗測量
    筆錄及土地複丈成果圖（如附圖）各1件在卷可稽。被告乙○○雖於本院言詞辯論程序中自承系爭386之1、388地號土
    地上之地上物於野山土雞城餐廳自80年10月23日開業迄今，
    均為其所建造經營等語，並舉證人即老泉里鄰長甲○○於本
    院言詞辯論程序中結證稱：「野山土雞園餐廳是乙○○經營
    的，是80年建物完成之後一直經營到現在，沒有停過，土雞
    園的建物是乙○○建的，經營也是他經營的」等語（見本院
    98 年12月18日言詞辯論筆錄），另證人即老泉里里長丙○○於本院言詞辯論程序中結證稱：「野山土雞園現在是乙○○經營的，建物是在我擔任里長的時候約79年就有了，是乙○○建的，土地是他爺爺的，但建物是乙○○蓋的，他一直
    經營土雞園到現在」等語（見本院99年2月2日言詞辯論筆錄
    ），以證明其抗辯為真正。惟系爭386之1、388地號土地於
    本院87年度執字第1381號清償債務強制執行案件中，被告丁○○屢次具狀主張上開地上物係其自年青時父親所經營，迄
    今已數十載，經營地上物以為持家計等語，此有該案陳報狀
    、拍賣不動產筆錄、執行筆錄等附卷可佐。參諸系爭386之1
    、388地號土地原係被告丁○○之父高池瀹所有，則被告丁○○、乙○○在系爭386之1、388地號土地搭建地上物以營
    生，亦為人之常情，足認原告主張系爭386之1、388地號土
    地上開地上物應為被告丁○○、乙○○所共同占有使用等情
    ，應可採信。又系爭418地號土地上如附圖圖示i所示之道路
    ，被告乙○○雖否認為其所鋪設，惟證人甲○○於本院言詞
    辯論程序中結證稱：「斜坡部分是通往土雞城的唯一道路，
    大馬路的柏油路是政府鋪的，斜坡下去是乙○○自己鋪的」
    等語（見本院98年12月18日言詞辯論筆錄），顯見系爭418
    地號土地上如附圖圖示i所示之道路應係被告乙○○為方便
    客人進入野山土雞園餐廳而鋪設，被告乙○○辯稱並非其所
    鋪設云云，尚非可採。原告主張系爭418地號土地上如附圖
    圖示i所示之道路為被告乙○○占有使用等情，亦可信實。
  (二)如是，被告丁○○、乙○○占有使用系爭土地是否具有合法
    權源？
    查被告丁○○、乙○○就其等占有使用系爭386之1、388及
    418地號土地等節，抗辯其等係以地上權人之意思而占有。
    惟依土地登記謄本之記載，被告丁○○、乙○○並非系爭
    386之1、388及418地號土地之地上權人，其等請求登記為地
    上權人亦未經准許（詳如反訴部分所述），則其等占有使用
    系爭386之1、388及418地號土地並無合法使用權源，原告主
    張被告丁○○、乙○○無權占有等語，顯屬有據。
  (三)原告請求被告丁○○、乙○○拆屋還地，並給付相當於租金
    之不當得利，有無理由？金額如何為適當？
  1.按無法律上之原因而受利益，致他人受損害者，應返還其利
    益，民法第179條前段定有明文。又依不當得利之法則請求
    返還不當得利，以無法律上之原因而受利益，致他人受有損
    害為其要件，故其得請求返還之範圍，應以對方所受之利益
    為度，非以請求人所受損害若干為準，無權占有他人土地，
    可能獲得相當於租金之利益為社會通常之觀念，有最高法院
    61年臺上字第1695號判例可資參照。查被告丁○○、乙○○
    無權占有原告所有之系爭386之1、388及418地號土地，受有
    相當於租金之不當得利，原告請求被告丁○○、乙○○拆除
    上開地上物，並給付相當於租金之不當得利，自屬有據。
  2.復按土地法第97條第1項規定，城市地方房屋之年租金，以
    不得超過土地及其建築物申報總價額年息10%為限。此於租
    用基地建築房屋時準用之，同法第105條亦定有明文。查系
    爭388、386之1、418地號土地於92年12月起至95年12月止
    之申報地價為1,360元，於96年1月起至98年9月止之申報地
    價為1,200元，此有土地登記謄本3件在卷供參。參酌本院現
    場履勘時認系爭388、386之1、418地號土地沿著春崎產業道
    路經老泉街26巷接恆光路往下走約10分鐘到木新路，再5分
    鐘到萬芳交流道，往南約10分鐘到北宜路大崎腳，環境清幽
    ，現經營野山土雞園餐廳，可作營業用途等一切情狀，有勘
    驗測量筆錄1件存卷可佐。故認原告得請求被告給付之租金
    ，以按系爭388、386之1、418地號土地申報地價年息7%計算
    為適當，計自原告戊○○就系爭386之1、388地號土地自92
    年12月3日起至98年9月2日止可請求相當於租金之不當得利
    為578,737元，原告己○○就系爭418地號土地自92年12月3
    日起至98年9月2日止可請求相當於租金之不當得利為63,656
    元（計算式詳如附表二），逾此部分則無理由。
  3.又按給付無確定期限者，債務人於債權人得請求給付時，經
    其催告而未為給付，自受催告時起，負遲延責任。其經債權
    人起訴而送達訴狀，或依督促程序送達支付命令，或為其他
    相類之行為者，與催告有同一之效力；應付利息之債務，其
    利率未經約定，亦無法律可據者，週年利率為5﹪，民法第
    229條第2項、第203條分別定有明文。是原告戊○○就系爭
    386之1、388地號土地請求被告丁○○、乙○○給付相當於
    租金之不當得利578,737元，及自98年9月3日起至清償日止
    ，按年息5﹪計算之利息，及自98年9月3日起至返還土地之
    日止，按年給付93,934元；另原告己○○就系爭418地號土
    地自請求被告乙○○給付相當於租金之不當得利63,656元，
    及自98年9月3日起至清償日止，按年息5﹪計算之利息，及
    自98年9月3日起至返還土地之日止，按年給付10,332元，均
    有理由。
五、綜上所述，本訴部分，原告戊○○請求被告丁○○、乙○○
    應將系爭386之1地號土地上如附圖圖示h、g、f，面積分別
    為2平方公尺、14平方公尺、9平方公尺之水塔、庭院、房屋
    及系爭388地號土地上，如附圖圖示e、d、c、b、a，面積分
    別為140.7 5平方公尺、6.15平方公尺、9.17平方公尺、672
    .19平方公尺、265平方公尺之房屋、水池、廁所、庭院及道
    路（含雨棚）、花圃全部拆除，將附圖圖示h、g、f、e、d
    、c、b、a部分面積分別為2平方公尺、9.17平方公尺、672.
    19平方公尺、265平方公尺之土地返還原告戊○○，並給付
    原告戊○○578,737元及自98年9月3日起至清償日止，按年
    息5﹪計算之利息，並自98年9月3日起至返還土地之日止，
    按年給付原告戊○○93,934元；及被告乙○○應將系爭418
    地號土地上如附圖圖示i，面積123平方公尺之道路拆除，將
    土地返還原告己○○，並給付原告己○○63,656元及98年9
    月3日起至清償日止，按年息5﹪計算之利息，並自98年9月3
    日起至返還土地之日止，按年給付原告己○○10,332元，均
    為有理由，應予准許，逾此部分之請求，則均無理由，應予
    駁回。
貳、反訴部分：
一、反訴原告乙○○主張略以：
  (一)反訴原告乙○○確實於80年間起，即和平、公然、繼續在系
    爭388、386之1地號土地上蓋有鋼架平房經營野山土雞園餐
    廳迄今，業已17年餘，此有證人甲○○、丙○○可以證明。
    且反訴原告乙○○在系爭388、386之1地號土地上搭蓋鋼架
    平房之初，系爭388、386之1地號土地原為被告丁○○之父
    高池瀹所有，反訴原告乙○○當時係在祖父名下之土地上搭
    蓋鋼架平房經營土雞城，自始即屬善意且無過失。縱反訴原
    告戊○○經由拍賣取得系爭388、386之1地號土地，但反訴
    原告乙○○係繼受原地主高池瀹之權利，自始以行使地上權
    之意思在其上搭蓋建物經營土雞城，已合乎民法第772條準
    用同法第770條時效取得地上權之要件，至為明確。為此請
    求確認反訴原告乙○○就系爭388、386之1地號土地具有時
    效取得地上權之登記請求權存在，反訴被告戊○○並應容忍
    反訴原告為時效取得地上權之登記等語。
  (二)並聲明：
  1.確認反訴原告乙○○就臺北市○○區○○段3小段388、386
    之1地號土地之時效取得地上權登記請求權存在。
  2.反訴被告戊○○應容忍反訴原告乙○○就臺北市○○區○○
    段3小段388、386之1地號土地為時效取得地上權登記。
二、反訴被告戊○○抗辯則以：
  (一)系爭388、386之1地號土地原係反訴原告乙○○之祖父高池
    瀹所有，被告乙○○自承使用系爭388、386之1地號土地係
    經過高池瀹之同意，孫子經過祖父同意使用祖父之土地，衡
    情應係本於所有或使用借貸之主觀意思占有使用土地，並非
    基於地上權之意思占有使用土地，故反訴原告乙○○自占有
    之始顯非以行使地上權之意而占有使用系爭388、386之1地
    號土地。又反訴被告戊○○於87年6月4日經過拍賣程序取得
    系爭388、386之1地號土地之後，於88年3月間曾以反訴原告
    乙○○之父即被告丁○○為對造聲請調解，當時反訴原告乙○○亦有參與調解，惟因反訴原告父子要求鉅額補償金而調
    解不成立，反訴原告乙○○自不能主張其占有使用系爭388
    、386之1地號土地均係善意無過失。
  (二)按因時效而取得地上權登記請求權者，不過有此請求權而已
    ，在未依法登記為地上權人以前，仍不得據以對抗土地所有
    人而認其並非無權占有，最高法院69年度第5次民庭會議決
    議可資參照。至占有人因時效而取得地上權登記請求權者，
    以已具備時效取得之要件，向該管地政機關聲請為地上權登
    記，如經地政機關受理，則受訴法院即應就占有人是否具備
    時效取得地上權之要件，為實體上裁判，固經最高法院80年
    度第2次民事庭會議決議予以補充。惟後者旨在說明占有人
    如在土地所有人訴請拆屋還地之前，已主張具備時效取得之
    要件，得請求登記為地上權人者，法院應就其是否具備時效
    取得地上權要件，為實體上裁判，倘占有人係在土地所有人
    提起拆屋還地之訴後，始主張具備時效取得之要件，向地政
    機關聲請為地上權登記者，即無該決議之適用，最高法院86
    年度台上字第3140號裁判可資參照。則本件反訴原告乙○○
    於反訴被告戊○○起訴請求其拆屋還地後，始聲請為地上權
    登記，核與前揭要件不符，且未舉證其已依時效取得地上權
    ，自無法請求登記為地上權人等語，資為抗辯。
  (三)為此聲明：反訴原告之訴駁回。
三、兩造不爭執之事實：
    同本訴部分之記載。
四、本件之爭點及本院得心證之理由
  1.按土地占有人因時效而取得地上權登記請求權者，向該管地
    政機關聲請為地上權登記，如經地政機關受理，受訴法院固
    應就占有人是否具備取得地上權之要件，為實體上之裁判，
    惟此之向該管地政機關為地上權登記之聲請，限於土地所有
    人對占有人提起拆屋還地訴訟前為之，蓋因時效而取得地上
    權登記請求權者，不過有此請求權而已，在未登記為地上權
    人以前，仍不得據以對抗土地所有人而認其非無權占有。土
    地所有人本於所有權主張占有人無權占有土地，對占有人起
    訴而為請求後，占有人始向地政機關為地上權登記之聲請，
    若認法院仍必須就占有人是否具備取得地上權之要件，為實
    體上之調查審認，將導致占有人於訴訟中利用向地政機關為
    地上權登記之聲請手段，阻撓及拖延訴訟之進行，影響土地
    所有人之權益，自非可取，最高法院88年台聲字第203號裁
    定意旨可資參照。易言之，占有人因時效取得地上權登記請
    求權，向該管地政機關請求為地上權登記，經地政機關受理
    ，受訴法院應就占有人是否具備時效取得地上權之要件為實
    體上裁判者，須以占有人於土地所有權人請求拆屋還地前，
    以具備時效取得地上權之要件為由，向地政機關請求登記為
    地上權人為前提。查反訴原告乙○○主張其向臺北市政府聲
    請核發暫行證，經臺北市政府於97年5月23日以府產業商字
    第09731697200號函核准其申請貓空地區營利事業暫行認許
    ，有該函文1件存卷可參。惟此並非反訴原告乙○○向地政
    機關申請登記為地上權人之證明，且反訴原告乙○○於反訴
    被告戊○○已提起拆屋還地訴訟後，方主張其具有地上權登
    記請求權，核與前揭裁定要旨不符，反訴原告乙○○仍不得
    據以對抗反訴被告戊○○而認其非無權占有。
  2.再按因時效完成而取得地上權或地上權登記請求權者，必須
    以行使地上權之意思而占有他人之土地為其成立要件之一。
    查反訴原告乙○○主張其在系爭386之1、388地號土地上搭
    建地上物使用時，係因認系爭386之1、388地號土地為其祖
    父高池瀹之土地而為之，自始即出於善意無過失云云，然孫
    子在祖父之土地上搭建地上物，衡情主觀上應係出於繼承所
    有或使用借貸之意思，並非以行使地上權之意思占有使用他
    人之土地，則反訴原告乙○○既非以行使地上權之意思而占
    有土地，自不得主張其因時效完成得請求登記為地上權人，
    反訴原告乙○○此部分之主張，實屬無據。
五、綜上所述，反訴部分，反訴原告乙○○請求確認其就系爭38
    8、386之1地號土地之時效取得地上權登記請求權存在，及
    反訴被告戊○○應容忍反訴原告乙○○就系爭388、386之1
    地號土地為時效取得地上權登記，均無理由，應予駁回。
參、假執行部分：
    本訴方面，本件原告勝訴部分，原告及被告分別陳明願供擔
    保，請求准予宣告假執行或免為假執行，經核無不合，爰分
    別酌定相當之擔保金額，予以准許。至原告敗訴部分，其假
    執行之聲請即失所附麗，應予駁回。
肆、本件判決之基礎已臻明確，兩造其餘之攻擊防禦方法及舉證
    ，核與判決無影響，毋庸一一論列，併此敘明。
伍、據上論結，本件本訴部分，原告之訴為一部有理由，一部無
    理由，而反訴部分，反訴原告之訴為無理由，依民事訴訟法
    第78條、第79條、第85條第1項、第390條第2項、第392條第
    2 項，判決如主文。
中    華    民    國    99    年    3     月    19    日
                  民事第二庭    法  官   郭顏毓
以上正本係照原本作成
如對本判決上訴，須於判決送達後20日內向本院提出上訴狀
中    華    民    國    99    年    3     月    22    日
                                書記官   林政彬
附表一：
（臺北市○○區○○段3小段388、386之1、418地號土地於92年
12 月起至95年12月止之申報地價為1,360元，於96年1月起之申
報地價為1200元。）
一、原告戊○○部分：
    臺北市○○區○○段3小段388、386之1地號土地
    被告佔用面積1118.26平方公尺
  1.92年12月3日起至96年1月2日止相當於租金之不當得利：
    1118.26×1360×10﹪×37÷12＝468,924元
  2.96年1月3日起至98年9月2日止相當於租金之不當得利：
    1118.26×1200×10﹪×32÷12＝357,843元
  3.合計為826,767元（468,924＋357,843＝826,767）
  4.98年9月3日起按年給付：
    1118.26×1200×10﹪＝134,191元
二、原告己○○部分：
    臺北市○○區○○段3小段418地號土地
    被告佔用面積123平方公尺
  1.92年12月3日起至96年1月2日止相當於租金之不當得利：
    123×1360×10﹪×37÷12＝51,578元
  2.96年1月3日起至98年9月2日止相當於租金之不當得利：
    123×1200×10﹪×32÷12＝39,360元
  3.合計為90,938元（51,578＋39,360＝90,938）
  4.98年9月3日起按年給付：
    123×1200×10﹪＝14,760元
附表二：
一、原告戊○○部分：
    臺北市○○區○○段3小段388、386之1地號土地
    被告丁○○、乙○○佔用面積1118.26平方公尺
  1.92年12月3日起至96年1月2日止相當於租金之不當得利：
    1118.26×1360×7﹪×37÷12＝328,247元
  2.96年1月3日起至98年9月2日止相當於租金之不當得利：
    1118.26×1200×7﹪×32÷12＝250,490元
  3.合計為578,737元（328,247＋250,490＝578,737）
  4.98年9月3日起按年給付：
    1118.26×1200×7﹪＝93,934元
二、原告己○○部分：
    臺北市○○區○○段3小段418地號土地
    被告乙○○佔用面積123平方公尺
  1.92年12月3日起至96年1月2日止相當於租金之不當得利：
    123×1360×7﹪×37÷12＝36,104元
  2.96年1月3日起至98年9月2日止相當於租金之不當得利：
    123×1200×7﹪×32÷12＝27,552元
  3.合計為63,656元（36,104＋27,552＝63,656）
  4.98年9月3日起按年給付：
    123×1200×7﹪＝10,332元

司法院資訊處製作；財團法人民間司法改革基金會備份。
